【裁判字號】    91,訴,2592
【裁判日期】    920313
【裁判案由】    異議之訴
【裁判全文】
臺灣板橋地方法院民事判決  九十一年度訴字第二五九二號
    原      告  中國國際商業銀行股份有限公司城中分公司
    法定代理人  甲○○
    訴訟代理人  林雅芬律師
                鄭渼蓁律師
    被      告  萬通商業銀行股份有限公司中和分公司
    法定代理人  乙○○
    訴訟代理人  丁俊文律師
    受告知人    華隆股份有限公司
    法定代理人  翁有銘
右當事人間聲明異議之訴事件，本院判決如左：
    主    文
原告之訴及其假執行之聲請均駁回。
訴訟費用由原告負擔。
    事    實
甲、原告方面：
一、聲明：(一)請求確認華隆股份有限公司對被告定期存款本金新台幣（下同）五百萬
    元及其利息之債權存在。(二)被告應將華隆股份有限公司於被告之定期存款金本五
    百萬元及其利息交付  鈞院民事執行處。(三)訴訟費用由被告負擔。(四)原告願供擔
    保請准宣告假執行。
二、陳述：
    (一)原告前以台灣台北地方法院九十年度促字第九八五七號支付命令為執行名義，
      請求  鈞院就訴外人華隆股份有限公司（即債務人）（以下簡稱華隆公司）對
      被告之債權，在五千零五十三萬五千一百八十八元，及其利息、違約金、及執
      行費用三十五萬三千七百四十六元之範圍內予以扣押，並經  鈞院於九十一年
      七月一日以九十一年度民執助松字第一二一五號執行命令准予扣押在案，因被
      告於同年七月八日以萬通中字第二二四號函表示華隆公司定期存款已辦理質權
      設定予財政部台北關稅局、基隆關稅局及台中關稅局，經原告於同年八月五月
      聲請，是  鈞院於同年十月二十一日通知財政部基隆關稅局、財政部台中關稅
      局將華隆公司於被告之定期存款單四百萬元及五十萬元（以下稱系爭定期存在
      ）解至  鈞院，惟被告針對  鈞院前揭通知，於同年十一月一日以華隆公司在
        鈞院核發扣押命令前向其借款尚欠本金六億二千八百零三萬五千元，且該借
      款已到期，是已於九十一年十一月一日與系爭定期存款抵銷云云為由，聲明異
      議，  鈞院命原告就被告之異議應於十日內起訴，否則將撤銷扣押命令，是原
      告乃提起本件訴訟。
    (二)被告雖主張華隆公司於  鈞院核發扣押命令前向其借款，且該筆借款業已到期
      云云，惟並未提出任何證明以實其說，尤其被告主張將系爭定期存款與前揭借
      款相互抵銷，更無依據，是原告除原已起訴請求被告將系爭定期存款本金及利
      息交付  鈞院執行處外，另請求確認華隆公司對被告之定期存款債權存在。
    (三)按「為期對第三人強制執行，故基於法院之收取命令、支付轉給命令或交付命
      令等換價命令，以自己名義為原告，對第三人起訴，請求法院判決命第三債務
      人為給付之訴訟。」「收取訴訟為達成執行目的之手段，故債權人得本於執行
      法院所發支付轉給命令或交付命令而提起。此種情形，執行法院雖立於受領給
      付標的之地位，但不得以原告地位提起訴訟。」此觀諸學者張登科及楊與齡之
      見解自明，依上開見解可知，若執行法院已核發換價命令，則執行債務人即得
      對第三人提起給付之訴，由執行法院受領給付標的。查依原告閱覽執行卷資料
      可知，  鈞院民事執行處於財政部基隆關稅局檢送定期存款單四百萬元之九十
      一年十月三十日基普進字第九一一０七一七三號函旁載明：「檢送存單予萬通
      中和分行，並請萬通銀行中和分行依執行命令之全額解繳本院。」此外，  鈞
      院民事執行處於財政部台中關稅局檢送定期存單五十萬元之九十一年十一月七
      日中普進一字第九一一０六四九五號函旁亦已載明：「存單轉給萬通商銀中和
      分行，並函請解繳存單所示全額至本院。」則依前揭  鈞院民事執行處卷存資
      料可知，  鈞院對被告發出換價命令，則被告提出異議，原告起訴請求被告將
      該等定期存款交付  鈞院民事執行處，應予有據。
    (四)有關被告以華隆公司自九十年三月十三日起向其借款六億六千三百萬元，至九
      十一年十月三十一日為止，尚積欠本金六億二千八百零三萬五千元，而華隆公
      司所欠之借款債務均係  鈞院扣押命令核發前已存在之債權為由，依民法第三
      百四十條反面解釋主張華隆公司對其之定期存款債權之本金及利息債權予以抵
      銷乙節，茲說明如后：告主張華隆公司至目前為止尚欠本金六億二千八百零
      三萬五千元云云，並無資料為憑，另被告雖主張曾於九十一年十一月一日以中
      和郵局第一二一九號存證信函通知華隆公司抵銷云云，惟華隆公司是否收受該
      存證信函，被告應提出證明。被告對於華隆公司之借款債權尚未屆清償期，
      被告不能主張抵銷：按「債權經扣押後，債務人對債權人取得之債權，或債務
      人對於債權人之債權於扣押後始屆清償期，且其清償期後於扣押之債權者，於
      經扣押時尚未成立，或未適於抵銷之狀態，債務人自不得以之為抵銷」，最高
      法院九十一年度台上字第六九六號判決著有明文，依上揭判決意旨可知，若債
      務人對於債權人之債權係於扣押後始屆清償期，且其清償期後於扣押之債權者
      ，債務人即不得主張抵銷。依銀行作業流程，若銀行放款已逾三個月，則銀行
      會將此訊息通知財團法院金融聯合徵信中心（以下簡稱聯合徵信中心），聯合
      徵信中心電腦資料會顯示「逾期款項」，若逾期已達六個月，則聯合徵信中心
      電腦資料會顯示「催收款項」，依聯合徵信中心九十一年十二月二十四日所示
      華隆公司對被告之「企業授信餘額資訊」及「授信保證資訊」等資料觀之，不
      論是「企業授信餘額資訊」及「授信保證資訊」，被告與華隆公司訂約金額均
      為六億六千三百三十六萬元，放款未逾期金額均為六億二千三百萬元，逾期金
      額則均顯示為零，顯見被告對於華隆公司之借款債權尚未屆期，惟查  鈞院民
      事執行處則早於九十一年七月一日即以九十一年度民執助松字第一二一五號核
      發扣押命令在案，則被告對於華隆公司之借款債權既係於扣押後始屆清償期，
      且其清償期應後於扣押之定期存款債權，則依前揭最高法院判決意旨，被告應
      不得主張抵銷。
    (五)原告前以  鈞院九十一年度執助字第一二一五號強制執行事件，於九十一年十
      月二十一日通知財政部基隆關稅局、財政部台中關稅局將華隆公司於被告之定
      期存款單四百萬元及五十萬元解繳至  鈞院，並請被告依執行命令之金額解繳
      至法院，被告聲明異議，是依強制執行法第一百二十條第二項規定提起本件訴
      訟。
    (六)被告雖主張華隆公司曾就二筆借款聲請展延至九十二年三月十三日年三十日，
      惟被告就  鈞院九十一年度執助字第一二一五號強制執行事件，已曾依其與華
      隆公司授信約定書第六條第四款規定，通知華隆公司須與該案執行債務人協商
      解決並撤回該案執執行，惟華隆公司並未予改善，因此，二筆借款之清償期應
      回復為九十一年三月十三日及同年三月三十日云云。惟查依被告所提出被證五
      號借款展延約定書可知，華隆公司與被告間之借款清償日已分別展延至九十二
      年三月十三日及同年月三十日，此並為被告自自認，華隆公司與被告間授信約
      定書第六條第四款固規定：「立約人如有左列情形之一時，經貴行通知限期改
      善仍未改善者，貴行得隨時減少、停止對立約人之授信額度、或縮短信期限，
      或視為全部到期：四受強制執行、假扣押、假處分或其他保全處分，致貴行有
      不能受償之虞者。」惟如前述，華隆公司與被告間之借款清償日已分別展延至
      九十二年三月十三日及同年月三十日，則縱使華隆公司經被告通知改善而未改
      善，依前揭約定應視為全部到期，亦係於被告九十一年十月二十九日通知限華
      隆公司於九十一年十月三十日下午五時前改善而未改善時，始於九十一年十月
      三十日為到期日，然查  鈞院民事執行處早於九十一年七月一日核發扣押命令
      在案，則被告對於華隆公司之借款債權仍於扣押後始屆清償期，被告主張二筆
      借款之清償期應回復為九十一年三月十三日及同年三月三十日，而主張抵銷云
      云，顯屬有誤。
三、證據：提出本院九十一年七月一日九十一年度民執助松字第一二一五號執行命令
    、被告九十一年七月八日萬通中和字第二二四號函、原告九十一年八月五日聲請
    狀、本院九十一年十月二十一日通知函、被告九十一年十一月一日聲明異議狀、
    本院民事執行處九十一年度民執助松字第一二一五號通知函、基隆關稅局九十一
    年十月三十日以基普進字第九一一０七一七三號函、台北關稅局九十一年十一月
    七日以中普進一字第九一一０六四九五號函、財團法人金融聯合徵信中心資料、
    本院九十一年度十二月十七日通知函、被告九十二年一月二日聲明異議狀、本院
    九十二年一月六日通知函各一件為證
乙、被告方面：
一、聲明：原告之訴及其假執行之聲請均駁回。
二、陳述：
    (一)按訴外人華隆公司自九十年三月十三日起向被告借款本金六億六千三百萬，至
      九十一年十月三十一日止，尚積欠本金六億二千八百零三萬五千元，而華隆公
      司所欠被告之借款債務均係  鈞院扣押命令核發前已存在之債權，按民法第三
      百四十條規定：「受債權扣押命令之第三債務人，於扣押後始對其債權人取得
      債權者，不得以其所取得之債權與受扣押之債權為抵銷。」而依上開法文之反
      面解釋於扣押前取得之債權，得與受扣押之債務抵銷，故本件依前揭民法相關
      規定，被告以該借款債權與系爭訴外人華隆公司對被告之定期存款本金與利息
      債權予以抵銷，並於九十一年十一月一日以中和郵局第一二一九號存證信函通
      知華隆公司，依法並無不合。
    (二)按訴外人華隆公司自九十年三月十三日起陸續向被告借款本金六億六千三百萬
      元，此除有借據二紙外，並有華隆公司之支票存款對帳單所示，被告確分別於
      九十年三月十三日與九十年三月三十日存入華隆公司二億九千九百萬元、三億
      六千四百萬元，及被告對華隆公司之授信明細查詢單可證。次就上揭二筆債務
      ，其中二億九千九百萬元借款借據部分，到期日為九十一年三月十三日，三億
      六千四百萬元借款借據部分，到期日則為九十一年三月三十日，而此二筆借款
      雖曾經華隆公司於屆期後分別聲請展延到九十二年三月十三日及九十二年三月
      三十日，然依上開借款展期約定書第五條：「本約定書未盡事宜，悉依原借款
      借據及借款人、連帶保證人另向貴行簽立之授信約定書... 」，及華隆公司與
      被告八十六年六月二十七日授信約定書第六條第四款約定，華隆公司有「受強
      制執行、假扣押、假處分或其他保全處分，致貴行有不能受償之虞者」情形時
      ，於被告通知華隆公司改善而仍未改善時，被告得將該債務視為全部到期。然
      被告就  鈞院執行處九十一年度執助字第一二一五號強制執行事件，曾於九十
      一年十月二十九日通知華隆公司須與該案執行債務人協商解決並撤回該案執行
      ，否則即依授信約定書第六條第四款約定，華隆公司喪失期限制益，並將借款
      視為全部到期，且依民法第三百三十四條以下規定抵銷，此亦有華隆公司收文
      戳記之被告通知書可稽。然因華隆公司並未與執行債權人協商解決系爭債務，
      則被告與華隆公司上開授信約定書第六條第四款約定之解除條件成就，系爭二
      筆借款視為全部到期，華隆公司二筆展延清償之借款，其展延之清償期發生溯
      及效力，分別回復為九十一年三月十三日及同年三月三十日。故被告嗣後於九
      十一年十一月一日以中和郵局第九一二一九號存證信函通知華隆公司，將其對
      被告之定期存款本金及利息債權予以抵銷，並有該公司之回執可證。是系爭華
      隆公司二筆借款債務之到期日，顯然於原告聲請強制執行核發扣押命令前，即
      已屆清償期，實至為灼然，被告予以抵銷，依法並無不合。
三、證據：借據二件、存證信函一件、支票存款對帳單、授信明細表查詢單各一件、
    借款期約定書二件、授信約定書、九十一年十月二十九日通知書、存證信函回執
    、交易查詢明細表單各一件為證。
    理    由
一、按訴狀送達後，原告不得將訴變更或追加他訴，但請求之基礎事實同一者，及擴
    張或減縮應受判決事項之聲明者，不在此限，民事訴訟法第二百五十五條第一項
    第二第、第三款分別定有明文。查本件據原告於九十一年三月十八日所提出之訴
    狀所載，係請求被告應將華隆公司對於被告之定期存款本金四百五十萬元及其利
    息交付本院民事執行處，雖於本院九十一年十二月十八日審理時追加他訴，請求
    確認華隆公司對於被告定期存款本金四百五十萬元及其利息之債權存在，惟請求
    之基礎事實核屬相同，末於九十二年一月二十九日具狀擴張聲明，請求確定華隆
    公司對於被告定期存款本金五百萬元及其利息債權存在，及被告應將華隆公司對
    於被告之定期存款本金五百萬元及其利息交付本院民事執行處，核與前揭規定相
    符，均應准許。
二、本件原告起訴主張其前曾以台灣台北地方法院九十年度促字第九八五七號支付命
    令為執行名義，請求本院就訴外人華隆公司對被告之債權，在五千零五十三萬五
    千一百八十八元，及其利息、違約金、及執行費用三十五萬三千七百四十六元之
    範圍內予以扣押，並經本院於九十一年七月一日以九十一年度民執助松字第一二
    一五號執行命令准予扣押在案，因被告於同年七月八日以萬通中字第二二四號函
    表示華隆公司定期存款已辦理質權設定予財政部台北關稅局、基隆關稅局及台中
    關稅局，經原告於同年八月五月聲請，本院乃於九十一年十月二十一日通知財政
    部基隆關稅局、財政部台中關稅局將華隆公司於被告之定期存款單四百萬元及五
    十萬元解繳本院執行處，並於九十一年十二月十七日通知財政部台北關稅局將華
    隆公司於被告之定期存款單五十萬元解繳至本院執行處（詳附件一，以下簡稱系
    爭定期存單），被告針對本院前揭通知，分別於九十一年十一月一日、九十二年
    一月二十三日以華隆公司在本院核發扣押命令前向其借款尚欠本金六億二千八百
    零三萬五千元，且該借款已到期，並已於九十一年十一月一日與系爭定期存款抵
    銷云云為由，聲明異議，本院執行處通知原告就被告之異議應於十日內起訴，否
    則將撤銷扣押命令，是原告乃提起本件訴訟之事實，已據提出本院九十一年七月
    一日九十一年度民執助松字第一二一五號執行命令、被告九十一年七月八日萬通
    中和字第二二四號函、原告九十一年八月五日聲請狀、本院九十一年十月二十一
    日通知函、被告九十一年十一月一日聲明異議狀、本院民事執行處九十一年度民
    執助松字第一二一五號通知函、基隆關稅局九十一年十月三十日以基普進字第九
    一一０七一七三號函、台北關稅局九十一年十一月七日以中普進一字第九一一０
    六四九五號函、財團法人金融聯合徵信中心資料、本院九十一年度十二月十七日
    通知函、被告九十二年一月二日聲明異議狀、本院九十二年一月六日通知函各一
    件在卷足憑，自堪信為真實。
三、被告則以：訴外人華隆公司於九十年三月十三日與同年月三十日，分別向被告借
    款本金二億九千九百萬元與三億六千四百萬元，並約定九十一年三月十三日與同
    年月三十日為到期日（以下簡稱系爭二筆借款），系爭二筆借款雖曾經華隆公司
    於屆期後分別聲請展延到九十二年三月十三日及九十二年三月三十日，然華隆公
    司因遭原告聲請強制執行，經被告限期改善後仍未改善，依被告與華隆公司所簽
    訂授信約定書第六條第四款之約定，清償期應回溯至九十一年三月十三日及同年
    月三十日，該二筆借款債務之到期日顯然於原告聲請強制執行核發扣押命令前，
    被告於九十一年十一月一日（註：於九十一年一月四日華隆公司始收受）以該二
    筆借款債權與系爭定期存單債務抵銷後，華隆公司對於被告已無任何債務等語，
    資為抗辯。從而，本件之爭點厥為被告對於華隆公司有無可供抵銷之系爭二筆借
    款債權存在，及被告自九十一年七月一日本院就華隆公司對於被告之系爭定期存
    單債權核發扣押命令後，能否得以其對華隆公司之系爭二筆借款債權與華隆公司
    對於被告公司之系爭定期存單債權主張抵銷。
四、被告對於華隆公司有無可供抵銷之系爭二筆借款債權存在：
    (一)查華隆公司於九十年三月十三日與同年月三十日，分別向被告借款二億九千九
      百萬元與三億六千四百萬元，並約定九十年三月十三日與同年月三十日為到期
      日，及到期日後被告將系爭二筆借款之到期日延展至九十二年三月十三日與同
      年月三十日之事實，已據被告提出借據與借款展期約定書各二件為證，自堪信
      為真實。
    (二)復查被告與華隆公司所簽訂授信約定書第六條第四款之約定，華隆公司有受強
      制執行、假扣押、假處分或其他全保處分致被告有不能受償之虞者，經被告通
      知限期改善仍未改善者，被告得視為全部到期，有授信約定書一件足憑。是系
      爭二筆借款雖分別展期至九十二年三月十三日與同年月三十日，惟華隆公司既
      於九十一年七月一日經本院就其對被告之系爭定期存單債權核發扣押命令，並
      於九十一年十月二十九日經被告通知：「於九十一年十月三十日下午五時前與
      該案債權人協商解決事宜，並撤回該案之執行，否則將喪失期限利益，所借款
      項全部視為到期，將依民法第三百三十四條以下規定將該存款本金之利息之全
      數與前揭債務互為抵銷」，且於九十一年十一月四日收受前開通知，有通知書
      及回執各一件在卷可證，仍未能立即協商解決並由債權人撤回該案之執行，則
      華隆公司對於被告之系爭二筆借款，依前開授信約定書之約定，應於九十一年
      十一月四日即收受通知時視為全部到期。
五、被告於本院民事執行處核發扣押命令後仍否主張抵銷：
    (一)按民法第三百四十條規定，受債權扣押命令之第三債務人，於扣押後始對其債
      權人取得債權者，不得以其所取得之債權與受扣押之債權為抵銷。準此，第三
      債務人於扣押前已對其債權人取得債權者，仍得以其所取得之債權與受扣押之
      債權為抵銷。原審未查明上訴人主張抵銷之違約金債權，其取得究係在扣押前
      抑或扣押後，率認上訴人所為抵銷行為，均屬無效，顯非適法。最高法院八十
      二年度台上字第二三一四號著有明文。復按對第三債務人發禁止命令係為保障
      強制執行程序中之債權得受清償，惟第三債務人所得行使之抵銷權亦不宜因此
      而受影響。依民法第三百四十條規定，執行法院之禁止命令不影響第三債務人
      以扣押時或扣押以前對其債權人取得之債權與受扣押之債權為抵銷，即使執行
      法院之禁止命令於送達時，主動債權猶未屆清償期，甚且後於被動債權屆至者
      亦然，學者亦迭有論著（參閱孫森焱：新版民法債編總論下冊，第一一０一頁
      ）。
    (二)查本院民事執行處於九十一年七月就華隆公司對於被告之系爭定期存單債權核
      發命令時，被告對於華隆公司系爭二筆借款債權之到期日雖尚未屆至，不得與
      華隆公司對於被告公司之系爭定期存單債權（到期日均為九十年十月三日）主
      張抵銷，然華隆公司經被告通知限期改善仍未改善後，系爭二筆借款於九十一
      年十一月四日即已依約視為全部到期，被告於限期改善之通知書內併為抵銷之
      主張，揆諸前揭最高法院判決要旨與學者見解，核屬有據，是華隆公司對於被
      告之系爭定期存單債權已因抵銷而消滅。
    (三)原告雖主張：債權經扣押後，債務人對債權人取得之債權，或債務人對於債權
      人之債權於扣押後始屆清償期，且其清償期後於扣押之債權者，於經扣押時尚
      未成立，或未適於抵銷之狀態，債務人自不得以之為抵銷，最高法院九十一年
      度台上字第六九六號判決著有明文，是被告於收受扣押命令後即不得主張抵銷
      云云。惟揆諸前開判決要旨文義，僅認「扣押時尚未成立」或「未適於抵銷之
      狀態」，第三債務人不得主張抵銷，至於已適於抵銷之債權，第三債務人於收
      受扣押命令是否仍得主張抵銷，則未論及，是原告執前開判決要旨主張被告於
      收受扣押命令後即不得主張抵銷云云，難認為有理由。
六、綜上所述，華隆公司對於被告之系爭定期存單債權已因被告主張以系爭二筆借款
    債權抵銷而消滅，是原告起訴請求確認華隆公司對於被告系爭定期存單本金五百
    萬元及其利息存在，並請求被告應將系爭定期存單本金五百萬元及其利息解繳至
    本院民事執行處，為無理由，均應駁回。又原告既受判決之訴判，其假執行之聲
    請亦失所附麗，應併予駁回。
七、結論：原告之訴為無理由，依民事訴訟法第七十八條，判決如主文。
中      華      民      國    九十二    年      三      月    十三      日
                                臺灣板橋地方法院民事第三庭
~B法      官  何君豪
右為正本係照原本作成
如對本判決上訴，須於判決送達後廿日內向本院提出上訴狀
中      華      民      國    九十二    年      三      月    十三      日
~B法院書記官  蕭興南


司法院資訊處製作；財團法人民間司法改革基金會備份。
